最高法院刑事判決　　　　　　　　九十六年度台非字第三０號
上　訴　人　最高法院檢察署檢察總長
被　　　告　甲○○
上列上訴人因被告違反毒品危害防制條例案件，對於台灣高雄地
方法院中華民國九十五年二月二十四日第一審確定裁定（九十五
年度毒聲更一字第二號，檢察官聲請案號：台灣高雄地方法院檢
察署九十四年度毒偵字第八三四五號），認為違法，提起非常上
訴，本院判決如下：
    主  文
原裁定撤銷。
檢察官之聲請駁回。
    理  由
非常上訴理由稱：「按刑事判決確定後，發見該案件認定犯罪事
實與所採用之證據顯屬不符者，依司法院釋字第一四六號解釋，
係屬審判違背法令，得提起非常上訴。查被告甲○○於民國九十
四年四月十九日（非常上訴書誤植為二十九日）凌晨零時回溯二
十四小時內某時，在某不詳地點等地，施用第一級毒品海洛因及
第二級毒品甲基安非他命各一次，嗣警方於同年月十八日晚間二
十三時三十分許，在台南縣北門鄉蚵寮村『巨蛋超商』內查緝毒
品時在場，經警採集尿液送驗後，始查悉上情，此有長榮大學（
濫用藥物尿液檢驗）確認報告、台南縣警察局學甲分局採集尿液
姓名對照表附卷可稽，且其中觸犯第一級毒品海洛因部分並經台
灣高等法院高雄分院九十四年度上訴字第一六二七號判處有期徒
刑一年確定在案。惟原裁定竟僅僅以被告施用第二級毒品而裁定
令入戒治處所強制戒治，與卷存證物不符；查被告曾於八十八年
因違反修正前之毒品危害防制條例，經原審法院裁定令入戒治處
所施以強制戒治確定後，於八十九年一月二十八日交付保護管束
期滿視為強制戒治期滿執行完畢後，復於八十九年間再犯施用毒
品罪，經原審法院裁定令入戒治處所施以強制戒治一年，又於九
十年六月五日停止戒治釋放出所，嗣被告於停止戒治付保護管束
期間，因違反保護管束情節重大，再經原審法院裁定撤銷停止戒
治後，檢察官通知其到案執行所餘期間之強制戒治處分未到，經
檢察官於九十年一月十六日發布通緝在案，此有台灣高等法院被
告前案紀錄表在卷可查。嗣因毒品危害防制條例於九十三年一月
九日修正生效施行，依修正後毒品危害防制條例之規定，對於五
年內再犯施用毒品罪者，即由檢察官直接追訴，而不再處以觀察
、勒戒或強制戒治等保安處分，檢察官乃將被告前開強制戒治處
分執行案件予以報結，而被告之停止戒治既經撤銷，其強制戒治
原不能以保護管束期滿視為強制戒治期滿而認為業已執行完畢。
惟修正後毒品危害防制條例既已不再對於五年內再犯之施用毒品
案件施以觀察、勒戒或強制戒治，故雖被告第二次強制戒治經撤
銷停止戒治，仍有剩餘戒治期間未執行，惟此強制戒治處分既因
法律修正自九十三年一月九日後不再執行，則其戒治期間亦因而
縮短至九十三年一月八日期滿。故就本件而言，毒品危害防制條
例第二十三條第二項『強制戒治執行完畢釋放』時點，應以其第
二次強制戒治期滿日即九十三年一月八日為準，故其『於五年內
再犯第十條之罪』之訴追條件，應自九十三年一月九日起算。而
被告本件施用毒品之時間，既在九十四年四月十九日凌晨零時回
溯二十四小時內某時，業已符合九十三年一月九日施行後之毒品
危害防制條例第二十三條第二項規定『於強制戒治執行完畢釋放
後，五年內再犯施用毒品之罪』之起訴要件，依法自應逕予追訴
或審判。奈原裁定不察，竟誤認被告於八十九年一月二十八日強
制戒治後，交付保護管束期滿，未經撤銷，視為戒治期滿，而於
五年後之九十四年四月十八日，再犯本件施用第一級、第二級毒
品罪，自有毒品危害防制條例第二十條第三項之適用云云，而置
被告於八十九年間（八十九年一月二十八日之後）再犯施用毒品
罪之事實於不顧，顯與台灣高等法院被告前案紀錄表所載之事證
不符，實有證據理由矛盾之違法。案經確定，爰依刑事訴訟法第
四百四十一條、第四百四十三條提起非常上訴，以資糾正。」等
語。
本院按判決不適用法則或適用不當者，為違背法令，刑事訴訟法
第三百七十八條定有明文。對於毒品危害防制條例所規定之觀察
、勒戒及強制戒治等事項所為之裁定，乃拘束身體、自由之保安
處分，與科刑判決有同等效力，於裁定確定後，如有違法，自得
提起非常上訴。而施用第一、二級毒品為犯罪行為，毒品危害防
制條例第十條定有處罰明文。故施用第一、二級毒品者，依上揭
規定本應科以刑罰，惟基於刑事政策，對合於一定條件之施用者
，則依同條例第二十條、第二十三條之規定，施以觀察、勒戒或
強制戒治之保安處分。又毒品危害防制條例於九十二年七月九日
修正公布，自九十三年一月九日施行。其中第二十條、第二十三
條將施用毒品之刑事處遇程序，區分為「初犯」及「五年內再犯
」、「五年後再犯」。依其立法理由之說明：「初犯」，經觀察
、勒戒或強制戒治後，應為不起訴處分或不付審理之裁定；「五
年內再犯」者，因其再犯率甚高，原實施之觀察、勒戒及強制戒
治既已無法收其實效，爰依法追訴或裁定交付審理。至觀察、勒
戒或強制戒治執行完畢釋放後，「五年後再犯」者，前所實施之
觀察、勒戒或強制戒治已足以遮斷其施用毒品之毒癮，為期自新
及協助其斷除毒癮，仍適用「初犯」規定，始應先經觀察、勒戒
、強制戒治之程序。從而依該次修正後之規定，僅限於「初犯」
及「五年後再犯」二種情形，應先經觀察、勒戒或強制戒治之程
序，此乃該條例第十條之例外規定。倘被告於五年內已再犯，經
依法追訴處罰，縱其第三次（或第三次以上）再度施用毒品之時
間，在初犯經觀察、勒戒或強制戒治執行完畢釋放五年以後，因
與單純之「五年後再犯」之情形有別，不合於「五年後再犯」之
例外規定；且因已於「五年內再犯」，顯見其再犯率甚高，原實
施觀察、勒戒或強制戒治，已無法收其實效，即應回歸原則性規
定，由檢察官逕行起訴，依該條例第十條處罰。查被告甲○○前
於八十八年間因施用毒品案件，經原審法院以八十八年度毒聲字
第九九號裁定送觀察、勒戒，因認有繼續施用毒品傾向，再經原
審以八十八年度毒聲字第六二七號裁定送強制戒治後，於八十八
年二月三日復裁定停止強制戒治，並於停止強制戒治期間付保護
管束，迄八十九年一月二十八日保護管束期滿執行完畢，於八十
九年三月七日經台灣高雄地方法院檢察署檢察官以八十九年度戒
毒偵字第二一八號為不起訴處分確定。復於八十九年因施用毒品
案件，經原審法院以八十九年度毒聲字第九二五一號裁定送強制
戒治，嗣並經原審法院先後以九十年度毒聲字第三一五０號、九
十年度毒聲字第六六六０號裁定停止強制戒治及撤銷停止強制戒
治，因未到案執行，經檢察官發布通緝，並因毒品危害防制條例
修正而報結；起訴部分則經原審法院以八十九年度鳳簡字第九五
０號判決判處有期徒刑六月確定。又於九十年間因施用毒品，經
原審法院以九十一年度易字第二二三三號判決判處有期徒刑八月
確定，此有台灣高等法院被告前案紀錄表附卷（見原審法院九十
五年度毒聲更一字第二號卷第一四至一七頁）可參。被告又於毒
品危害防制條例修正施行後之九十四年四月十九日凌晨零時回溯
二十四小時內施用第二級毒品而為本件之犯行，揆諸上開說明，
本應由檢察官逕行起訴處罰，始屬正辦。檢察官失察，竟先聲請
原審法院以九十四年度毒聲字第七二五號裁定送觀察、勒戒後，
復以被告經觀察、勒戒後，有繼續施用毒品之傾向，再向原審法
院為本件送強制戒治之聲請，檢察官之聲請，自屬不合法。原審
法院未察，不為駁回之裁定，竟適用毒品危害防制條例第二十條
第二項裁定令入戒治處所施以強制戒治，自有適用法則不當之違
法。案經確定，且不利於被告，非常上訴意旨執以指摘，洵有理
由，應由本院將原裁定撤銷，並自為判決，駁回檢察官之聲請，
以資糾正。
據上論結，應依刑事訴訟法第四百四十七條第一項第一款但書，
判決如主文。
中　　華　　民　　國　九十六　年　　二　　月　　八　　日
                      最高法院刑事第八庭
                          審判長法官  陳　正　庸
                                法官  賴　忠　星
                                法官  林　開　任
                                法官  林　立　華
                                法官  石　木　欽
      本件正本證明與原本無異
                                      書  記  官
中　　華　　民　　國　九十六　年　　二　　月　 十二 　日
                                                      Ｑ
